【裁判字號】    97,台上,556
【裁判日期】    970131
【裁判案由】    貪污
【裁判全文】
最高法院刑事判決              九十七年度台上字第五五六號
上  訴  人  甲  ○
選任辯護人  張靜律師
上列上訴人因貪污案件，不服台灣高等法院花蓮分院中華民國九
十五年十二月十三日第二審判決（九十五年度上訴字第七三號，
起訴案號：台灣花蓮地方法院檢察署九十二年度偵字第一七四二
號），提起上訴，本院判決如下：
    主  文
原判決撤銷，發回台灣高等法院花蓮分院。
    理  由
本件原判決撤銷第一審之科刑判決，改判依修正前刑法連續犯、
牽連犯等規定，論上訴人甲○以連續依據法令從事公務之人員，
侵占職務上持有之非公用私有財物罪，處有期徒刑貳年捌月，褫
奪公權貳年，固非無見。
惟按：(一)、有罪判決書所載之犯罪事實，為判斷其適用法律當否
之準據，法院應將依職權認定與犯罪構成要件有關之事實，翔實
記載，並於理由內逐一說明其憑以認定之證據，使事實認定與理
由說明，互相適合，方為合法。倘事實認定與理由說明不相一致
，或理由之論述，前後齟齬者，按諸刑事訴訟法第三百七十九條
第十四款規定，均屬判決理由矛盾之當然違背法令。依原判決犯
罪事實欄所記載：「失智榮民曾經華於民國九十年二月十三日進
住財團法人基督教芥菜種會附設花蓮縣私立主牧安養中心（下稱
主牧安養中心）『前』，將其所有之花蓮府前路郵局（帳號0091
07─0000000─0）存摺一本及印章，交由轄區輔導員甲○轉交花
蓮榮民服務處（即行政院國軍退除役官兵輔導委員會花蓮榮民服
務處，下同）代為保管，詎甲○未依前開委託保管作業規定將上
述財物繳交花蓮榮民服務處管理，竟意圖為自己不法所有，基於
侵占職務上持有之非公用私有財物之概括犯意，連續於同年七月
二十日、八月六日、九月十日、十一月一日、十一月三十日，持
曾經華交付保管之存摺、印章，以曾經華之名義先後提領新台幣
（下同）十萬元、一萬元、一萬元、三萬元、三萬三千元，共計
十八萬三千元，嗣僅向主牧安養中心繳付十四萬八千三百三十八
元養護費及放置五千一百二十九元零用金，將剩餘之二萬九千五
百三十三元均侵占入己」等情（見原判決第二頁），似認定上訴
人於失智榮民曾經華進住主牧安養中心「前」，將其郵局存摺及
印章交由上訴人保管，上訴人基於侵占之概括犯意，連續提領曾
經華郵局款項。然於判決理由又以上訴人係於曾經華「入住期間
」，受其委託保管，並代繳安養費，上訴人以曾經華名義提領後
，將剩餘之二萬九千五百三十三元侵占入己（見原判決第六頁，
理由貳、一之(二)），即認定上訴人於曾經華「進入主牧安養中心
安養期間」，受曾經華委託保管財物及代繳費用，嗣於繳費之後
，侵占餘款二萬九千五百三十三元；復以上訴人「擔任花蓮榮民
服務處之輔導員，對於榮民因病入院而委託保管之財物，應依委
託保管作業規定，將榮民所託管之財物報由花蓮榮民服務處代管
，不得私下侵占、挪用等程序，自應知之甚詳，其未遵照規定辦
理，反將之挪為私用，顯有侵占之主觀意圖甚明」等語（見原判
決第七頁，理由貳、一之(三)），似又認定上訴人受託保管財物，
未依相關作業規定，將受託之財物報由花蓮榮民服務處代管，即
有侵占之意圖。是原判決就上訴人於何時受曾經華委託保管郵局
存摺及印章？其事實記載與理由之說明，已屬前後不相一致。且
對於上訴人究係何時起意侵占？侵占之數額為提領之十八萬三千
元或向主牧安養中心繳款所剩之二萬九千五百三十三元？是否構
成連續犯？所為之認定及論述亦相互齟齬，而有理由矛盾之違法
。(二)、原判決固引用證人即失智榮民王順文之同居人王金梅花於
法務部調查局花蓮縣調查站調查中所證及卷附之提款單（影本）
三紙，認定上訴人利用失智榮民王順文，自九十年七月十六日起
至九十一年八月七日中風住院期間，基於行使偽造私文書之概括
犯意，自王順文之同居人王金梅花處取得王順文所有之新城郵局
、新秀地區農會存摺及印章後，連續三次，持上開王順文之存摺
、印章，冒用王順文名義並盜蓋其印章而偽造郵政存簿儲金提款
單及活期性存款取款憑條，共提領十七萬元予以侵占入己等情（
見原判決第七、八頁，理由貳、一之(四)、(五)），認上訴人除犯侵
占職務上持有之非公用私有財物罪外，並另構成連續行使偽造私
文書罪。然上訴人於調查中即辯以：王順文住進鳳林榮民醫院後
幾天，伊將代為保管之郵局、農會存摺及印章交還給王順文時，
王順文表示沒錢可用，要我帶他去領十萬元，但當時他因身體不
適合外出，所以我請醫院開立住院證明，攜帶王順文郵局存摺及
印章代領十萬元後，將款項交給王順文，我返回花蓮後還特別打
電話給鳳林榮民醫院輔導室組員李鼎信告知前述情形，希望能與
王順文溝通將相關財物交給醫院保管。事後王順文還曾要求我帶
他到新城郵局及新秀地區農會領款數次，但都是由王順文自己填
寫領款單提款，所以提款數額我不清楚（按：後來又承認是上訴
人筆跡）等語（見調查局卷第十、十一頁）。卷查證人李鼎信雖
否認上訴人曾告知代領王順文上揭十萬元之事，但對於上訴人是
否有取得王順文住院證明一節，則表示因醫院所開立之病患住院
證明自九十年十二月起才有正式的紀錄留存，因此無法確認上訴
人是否有取得醫院開立之王順文住院紀錄以領取十萬元等語（見
同上卷第二一六頁）。證人王金梅花於調查中則證稱：「（問：
甲○於王順文在鳳林榮民醫院住院期間有無代為處理其財務？作
何用途？）王順文在鳳林榮民醫院住院後，我與家人曾前往探視
（時間不記得了），當時該院護理長（姓名不清楚）對我說王順
文未繳伙食費，我向該院護士詢問，甲○送王順文到該院住院時
，交付什麼物件給該院，護士向我表示只有王順文的健保卡而已
，我就打電話問甲○，為何未將他所保管的王順文財物交給醫院
，他表示已經交給醫院，但我再向護士查證，院方並未收到。大
約過了半個多月（確實時間不記得了），我再去探視王順文，王
順文告訴我甲○來過，帶他去郵局領了三萬元，但是該院護士告
訴我王順文的伙食費仍未繳，我就打電話給甲○，問甲○是否帶
王順文去領錢，甲○就表示他確實帶了王順文去郵局領了三萬元
，又去新秀農會領了三萬多元，並表示王順文已向他索回前述兩
本存摺及其他證件等物，但王順文向我表示甲○並未歸還給他。
……」等語（見同上卷第一二七、一二八頁）。復據中華郵政股
份有限公司花蓮郵局函復原審法院：「經查王順文所屬帳戶……
該帳戶於九十年十月十五日申請存簿掛失，同年十月二十五日申
請存簿掛失解除同時加列密碼申請通儲（按：原判決誤認為辦理
印鑑變更），……申請通儲戶均需儲戶本人到場臨櫃辦理……」
，有該局九十五年十月五日行字第０九五五０九０三三四號函及
檢送之郵政存簿儲金帳戶申請變更帳戶申請書、查詢存簿變更資
料、王順文國民身分證影本在卷可憑（見原審卷第六十至六十三
頁）。稽之上揭郵政存簿儲金帳戶申請變更帳戶申請書及國民身
分證影本上均有「王順文」之署押，且上揭查詢存簿變更資料記
載王順文帳戶申請存簿掛失解除及申請通儲之時間，分別為九十
年十月二十五日十四時零分五十二秒及同日十四時四分三十二秒
，時間與同日十四時一分十三秒提領三萬元，甚為接近（見調查
局卷第二二六頁所附提款單影本）。而當日下午王順文有請假外
出，亦有鳳林榮民醫院榮民王順文差假證明統計表附卷可稽（見
同上卷第五十三頁）。上揭卷證資料如果可信，則王順文苟於提
領上開款項時在場，得否謂上訴人係未經王順文授權而偽造相關
之提款單？即非全無疑義。原審未予究明，僅憑上訴人不否認提
款單上之筆跡為其所書寫，及證人王金梅花於調查中所證，即認
上訴人該部分應負行使偽造私文書罪責，亦有調查未盡及理由不
備之違法。(三)、貪污治罪條例第五條第一項第二款所謂利用職務
上之機會詐取財物，係指假借職務上一切機會，以欺罔手段使人
陷於錯誤而交付財物而言。原判決認定上訴人連續冒用王順文名
義偽造提款單（條）向郵局、農會冒領王順文之存款等情，如果
成立，則此部分上訴人除犯行使偽造私文書罪外，是否尚應構成
上揭貪污治罪條例第五條第一項第二款之利用職務上之機會詐取
財物罪？即堪研求。原判決逕依同條例第六條第一項第三款侵占
職務上所持有非公用私有財物罪論處，尚有適用法則不當之違法
。(四)、犯貪污治罪條例第四條至第六條之罪，在偵查中自白，如
有所得並自動繳交全部所得財物者，減輕其刑，同條例第八條第
二項前段定有明文。係指被告於偵查中，不但已為自白，且就其
所得財物已全部自動繳交所得，足證確已有悛悔向善之意，自應
減輕其刑，以啟貪污犯自新之機會。故如犯該條例第四條至第六
條之罪後，雖於偵查中自白，惟並未於偵查中自動繳交全部所得
財物者，自與該規定應予減輕之要件不合。卷查上訴人雖於偵查
中自白，然並未於偵查中將所得財物繳交，係至九十五年九月二
十一日原審審理中，始繳交犯罪財物，有花蓮榮民服務處自行收
納款項統一收據影本在卷可稽（見原審卷第五十二至五十四頁）
。原審未察，遽依貪污治罪條例第八條第二項前段規定，減輕其
刑（見原判決第十一頁，理由貳之二），亦有判決適用法則不當
之違背法令。以上或係上訴意旨所指摘，或為本院得依職權調查
之事項，應認原判決有撤銷發回更審之原因。至原判決不另諭知
無罪部分，基於審判不可分之原則，併予發回。
據上論結，應依刑事訴訟法第三百九十七條、第四百零一條，判
決如主文。
中    華    民    國  九十七  年    一    月  三十一  日
                      最高法院刑事第十二庭
                          審判長法官  邵  燕  玲
                                法官  李  伯  道
                                法官  孫  增  同
                                法官  吳      燦
                                法官  李  英  勇
      本件正本證明與原本無異
                                      書  記  官
中    華    民    國  九十七  年    二    月   十二   日
                                                      Ｑ


司法院資訊處製作；財團法人民間司法改革基金會備份。
